ACORDAO-COMPLETO-2383108

ACÓRDÃO 2772/2019 ATA 45/2019 - PLENÁRIO

VISTOS, relatados e discutidos estes autos em que se aprecia, nesta fase processual, agravo interposto por ICTS Global do Brasil Ltda. contra o Acórdão 2328/2019-TCU-Plenário, que acolheu embargos de declaração anteriormente opostos para esclarecer à recorrente que não poderia ser admitida nos autos seja como interessada seja como amicus curiae, dada a ausência de preenchimento dos requisitos regimentais e legais para tanto,
ACORDAM os Ministros do Tribunal de Contas da União, reunidos em sessão do Plenário, ante as razões expostas pelo Relator, em:
9.1. com fundamento no art. 34 da Lei nº 8.443/1992 c/c o art. 289 do RITCU, não conhecer do agravo interposto por ICTS Global do Brasil Ltda.;
9.2. dar ciência desta deliberação à recorrente.

Agravo interposto contra acórdão que negou o ingresso da agravante na condição de interessada nos autos de representação sobre possíveis irregularidades em licitação cujo objeto era a contratação de empresa para prestar serviços de recebimento e registro de denúncias do público interno e externo, compilação e fornecimento de dados e informações.

Petróleo Brasileiro S.A.

3. Interessados/Responsáveis/Recorrentes:
3.1. Interessados: Contato Seguro Prevenção de Riscos Empresariais Ltda. (10.916.727/0001-77); Petróleo Brasileiro S.A. (33.000.167/0001-01)
3.2. Recorrente: Icts Global do Brasil Ltda. (08.399.167/0001-89).

13.1. Ministros presentes: Raimundo Carreiro (na Presidência), Benjamin Zymler (Relator), Aroldo Cedraz e Ana Arraes.
13.2. Ministros-Substitutos convocados: Augusto Sherman Cavalcanti e Marcos Bemquerer Costa.
13.3. Ministros-Substitutos presentes: André Luís de Carvalho e Weder de Oliveira.

ACORDAO-COMPLETO-2408155

Acórdão de Relação 1367/2020 - Plenário

Acórdão de Relação

BENJAMIN ZYMLER

Ministro Benjamin Zymler.

Trata-se de agravo interposto por ICTS Global do Brasil Ltda. contra o item 9.1 do Acórdão 2328/2019-TCU-Plenário, cujos termos são os seguintes:
"VISTOS, relatados e discutidos estes autos em que se aprecia, nesta fase processual, embargos de declaração opostos por ICTS Global do Brasil Ltda. ao Acórdão 1660/2019-TCU-Plenário, que referendou medida cautelar deferida nos autos de representação formulada pela própria embargante,
ACORDAM os Ministros do Tribunal de Contas da União, reunidos em sessão do Plenário, ante as razões expostas pelo Relator, em:
9.1. com fundamento no art. 34 da Lei nº 8.443/1992 c/c o art. 287 do RITCU, conhecer dos embargos de declaração opostos por ICTS Global do Brasil Ltda., para, no mérito, acolhê-los, visando esclarecer que a embargante não pode ser admitida nos autos seja como interessada seja como amicus curiae, dada a ausência de preenchimento dos requisitos regimentais e legais para tanto;
9.2. dar ciência desta deliberação à recorrente."
2.	Alega o agravante o seguinte:
" (...) com a devida vênia, para além da anulação do certame, o Tribunal pode também determinar que a Petrobras reconheça a ilegalidade do ato de desclassificação da ICTS, o que possibilitaria o prosseguimento do certame com a posterior adjudicação e homologação da licitação. 
14. Relembre-se que foi em face de sua indevida desclassificação que a ora agravante apresentou a esta Corte de Contas a Representação Processo 016.047/2019-2, alertando para possíveis irregularidades no processo licitatório mencionado. 
15. O Tribunal já decidiu de modo semelhante ao apreciar a regularidade de outros certames, em homenagem ao princípio da eficiência, deixando de declarar a nulidade de todo o processo licitatório e determinando somente a anulação de um ato, de forma a aproveitar os demais que não foram maculados pelas irregularidades naqueles casos concretos:
16. Nesse contexto, resta claro que, para além da anulação de todo o certame, existe a possibilidade de apenas ser anulada a decisão de desclassificação da agravante, motivo pelo qual é patente que o mérito desse processo envolve seu direito subjetivo, sendo que a decisão final proferida nos presentes autos influencia diretamente a sua esfera jurídica. 
17. Destaque-se que, mesmo na hipótese de anulação da licitação por determinação do Tribunal, seria atingido direito subjetivo da ora agravante, uma vez que, caso a licitação tivesse seu desfecho normal, seria ela a contratada pela Petrobras na Oportunidade 7002304463. 
18. Por outro lado, ao contrário do afirmado pelo Relator, a efetiva possibilidade de a agravante colaborar com a elucidação do caso em exame, enseja a possibilidade do seu ingresso como parte interessada nos presentes autos, na linha do que restou decido por este Tribunal por meio do Acórdão 1642/2016-TCU-Plenário, de relatoria do Min. Walton Alencar Rodrigues (...) 
 (...) 
22. Não obstante, caso se entenda que a agravante não preenche os requisitos para ingressar aos autos como parte interessada, o que se admite apenas pelo princípio da eventualidade, requer-se que, considerando a capacidade desta agravante de apresentar elementos que contribuam com a análise deste Tribunal, que seja deferida sua intervenção nos autos na condição de amicus curiae, considerando, nos termos do art. 138 do CPC5 , a especificidade do tema objeto da demanda. 
23. Importante ressaltar que essa solução já foi adotada por este Tribunal, quando da decisão proferida pelo Min. Bruno Dantas, em 30/04/2018, nos autos do processo TC 032.997/2017- 5. I
24. Logo, na hipótese que a agravante seja desconsiderada como parte interessada, pede-se que, ao menos, seja permitida a sua atuação como amicus curae.
3.	Requer-se, ao final, o provimento do recurso, a fim de que seja deferido o pedido de ingresso da ICTS como interessada no processo, oportunizando-se-lhe a possibilidade de obtenção de cópias e de se manifestar sobre os fatos apurados na representação.
	É o Relatório.

8.1. Diego Souza Galvao e outros, representando Contato Seguro Prevenção de Riscos Empresariais Ltda.
8.2. Igor Fellipe Araujo de Sousa (41605/OAB-DF) e outros, representando Icts Global do Brasil Ltda.
8.3. Elisabete Barbosa Ruberto (169700/OAB-RJ) e outros, representando Petróleo Brasileiro S.A.

Não atuou.

AGRAVO. PEDIDO PARA INGRESSO NOS AUTOS NA CONDIÇÃO DE INTERESSADO OU COMO AMICUS CURIAE. QUESTÃO APRECIADA EM EMBARGOS DE DECLARAÇÃO SUBMETIDO A JULGAMENTO PELO PLENÁRIO DO TRIBUNAL. INCABIMENTO DO AGRAVO CONTRA DECISÃO COLEGIADA. RECURSO NÃO CONHECIDO.

REPRESENTAÇÃO (REPR)

Secretaria de Controle Externo de Aquisições Logísticas (Selog).

O agravo regimental ou interno, nos termos da lei e da doutrina, em sua natureza, destina-se à submissão da decisão tomada de forma monocrática pelo relator do processo à avaliação do órgão colegiado, que é quem, de fato e de direito, detém competência para apreciar e decidir as questões no âmbito dos tribunais.
2.	Veja-se, a propósito, o disposto no art. 1.021 do Código de Processo Civil:
"Art. 1.021. Contra decisão proferida pelo relator caberá agravo interno para o respectivo órgão colegiado, observadas, quanto ao processamento, as regras do regimento interno do tribunal.
§ 1º Na petição de agravo interno, o recorrente impugnará especificadamente os fundamentos da decisão agravada.
§ 2º O agravo será dirigido ao relator, que intimará o agravado para manifestar-se sobre o recurso no prazo de 15 (quinze) dias, ao final do qual, não havendo retratação, o relator levá-lo-á a julgamento pelo órgão colegiado, com inclusão em pauta.
§ 3º É vedado ao relator limitar-se à reprodução dos fundamentos da decisão agravada para julgar improcedente o agravo interno.
§ 4º Quando o agravo interno for declarado manifestamente inadmissível ou improcedente em votação unânime, o órgão colegiado, em decisão fundamentada, condenará o agravante a pagar ao agravado multa fixada entre um e cinco por cento do valor atualizado da causa.
§ 5º A interposição de qualquer outro recurso está condicionada ao depósito prévio do valor da multa prevista no § 4º, à exceção da Fazenda Pública e do beneficiário de gratuidade da justiça, que farão o pagamento ao final."
3.	Registre-se, ainda, a lição de Daniel Amorim Assumpção Neves:
"A previsão legalmente estabelecida de decisões monocráticas do relator contradiz a própria natureza das decisões em segundo grau e nos órgãos de superposição, que tradicionalmente deveriam ser colegiadas. Por exigência de facilitação do andamento procedimental em alguns casos e em virtude da urgência da situação em outros, a lei passou a prever inúmeras situações em que o relator pode proferir decisões monocráticas, dispensando-se, pelo menos naquele momento, a decisão colegiada. É importante frisar que nesses casos em que a lei permite ao relator proferir decisão monocrática, não há atribuição de competência para a prática de tal ato ao juiz singular; competente é, e sempre será, o órgão colegiado. O que ocorre é uma mera delegação de poder ao relator, fundada em razões de economia processual ou necessidade de decisão urgente, mantendo-se com o órgão colegiado a competência para decidir. Essa é a regra básica de delegação; é mantida a competência de revisão do órgão que delegou a um determinado sujeito (no caso o relator) a função inicial de apreciação da matéria"  (in Manual de Direito Processual Civil, 3ª ed., Ed. Método, p. 691 - grifos originais) .
4.	No âmbito do Tribunal de Contas da União, o recurso de agravo possui uma peculiaridade. Com efeito, o art. 289 do regimento interno desta Corte estabelece que:
"Art. 289. De despacho decisório do Presidente do Tribunal, de presidente de câmara ou do relator, desfavorável à parte, e da medida cautelar adotada com fundamento no art. 276 cabe agravo, no prazo de cinco dias, contados na forma do art. 183.
§ 1º. Interposto o agravo, o Presidente do Tribunal, o presidente de câmara ou o relator poderá reformar o seu despacho ou submeter o feito à apreciação do colegiado competente para o julgamento de mérito do processo.
§ 2º. Se o despacho agravado for do Presidente do Tribunal ou de presidente de câmara, o julgamento será, nos termos deste Regimento, presidido por seu substituto, computando-se o voto do presidente agravado.
§ 3º. Caso a decisão agravada seja do Tribunal, o relator do agravo será o mesmo que já atuava no processo ou o redator do acórdão recorrido, se este houver sido o autor da proposta de medida cautelar. 
§ 4º. A critério do Presidente do Tribunal, do presidente de câmara ou do relator, conforme o caso, poderá ser conferido efeito suspensivo ao agravo. 
§ 5º. Interposto agravo contra acórdão proferido em processo relatado por ministro-substituto convocado, este permanece vinculado ao respectivo processo"  (grifos acrescidos) .
6.	Como se vê, para além de admitir a interposição de agravo interno ou regimental contra decisão monocrática adotada por ministro relator ou presidente de órgão colegiado ou do tribunal, o regimento interno desta Corte de Contas admite uma única hipótese de agravo interposto contra decisão tomada de forma colegiada, qual seja, contra a deliberação que adota medida cautelar nos termos do art. 276 do RITCU.
7.	No caso concreto, a representante, ora agravante, ICTS Global do Brasil Ltda., requereu a concessão de medida cautelar e teve o seu pedido deferido, por meio de despacho decisório datado de 16/7/2019, determinando-se a "suspensão da execução do contrato formalizado com a empresa Contato Seguro Prevenção Ltda. (CNPJ 10.916.727/0001-77) , resultante da licitação referente à oportunidade 7002304463, abstendo-se de realizar pagamentos à referida pessoa jurídica até que o Tribunal decida sobre o mérito da presente representação".
8.	A referida decisão monocrática foi referendada pelo Plenário deste Tribunal, por meio do Acórdão 1660/2019-TCU-Plenário, tendo havido a oposição de embargos declaratórios pela ora recorrente, a fim de que fosse suprida a omissão referente ao seu ingresso nos autos como interessado ou amicus curiae.
9.	Após ter sido provocado pela via recursal, o Plenário deste Tribunal acolheu os embargos de declaração para suprir a omissão alegada, por meio do Acórdão 2328/2019-TCU-Plenário, verbis:
"VISTOS, relatados e discutidos estes autos em que se aprecia, nesta fase processual, embargos de declaração opostos por ICTS Global do Brasil Ltda. ao Acórdão 1660/2019-TCU-Plenário, que referendou medida cautelar deferida nos autos de representação formulada pela própria embargante, 
ACORDAM os Ministros do Tribunal de Contas da União, reunidos em sessão do Plenário, ante as razões expostas pelo Relator, em:
9.1. com fundamento no art. 34 da Lei nº 8.443/1992 c/c o art. 287 do RITCU, conhecer dos embargos de declaração opostos por ICTS Global do Brasil Ltda., para, no mérito, acolhê-los, visando esclarecer que a embargante não pode ser admitida nos autos seja como interessada seja como amicus curiae, dada a ausência de preenchimento dos requisitos regimentais e legais para tanto;
9.2. dar ciência desta deliberação à recorrente"  (grifos acrescidos) .
10.	Ou seja, a questão relativa ao ingresso da ora agravante no presente processo, seja na condição de interessado, seja na condição de amicus curiae, já foi objeto de deliberação pelo órgão colegiado máximo deste Tribunal, que acolheu os seguintes fundamentos expendidos no voto condutor dos referidos embargos declaratórios:
"8.	No caso concreto, não vislumbro a possibilidade de a decisão de mérito a ser proferida nestes autos afetar de maneira direta e imediata direitos subjetivos da representante, haja vista que o eventual reconhecimento da procedência da representação ensejará a anulação de todo o certame realizado pela Petrobras, com a consequente realização de outro, se assim desejar o órgão jurisdicionado, haja vista a ocorrência de possível prejuízo à competitividade e à obtenção da proposta mais vantajosa, ofendendo-se o disposto no caput do art. 31 da Lei 13.303/2016.
9.	Não há, portanto, razão legítima para a representante ingressar no feito como interessado, sendo certo, de outro lado, que a eventual contribuição para o deslinde da questão tratada nos autos, mediante apresentação de informações e de indicação de fatos, também não é razão suficiente para elevar a representante à condição de interessado, tendo em vista que este Tribunal dispõe dos meios próprios para tanto, podendo diligenciar a órgãos e entidades, além de requisitar informações ou promover inspeções.
10.	Também por essa razão, indefiro o pedido alternativo de ingresso da representante nos autos na qualidade de amicus curiae, até mesmo diante da sua ausência de representatividade e de especialização para a matéria, conforme exigido no art. 138 do Código de Processo Civil, cuja aplicação se dá de forma subsidiária no âmbito deste Tribunal, nos termos da Súmula 103 desta Corte: "na falta de normas legais regimentais específicas, aplicam-se, analógica e subsidiariamente, no que couber, a juízo do Tribunal de Contas da União, as disposições do Código de Processo Civil".
11.	Desse modo, entendo que a representante, ora embargante, não pode ser admitida nos autos seja como interessada seja como amicus curiae, sendo o caso de se acolher os presentes embargos declaratórios tão somente para que haja o esclarecimento da questão."
11.	Posto isso, entendo que o presente agravo não merece conhecimento, por estar impugnando decisão tomada de forma colegiada e que não possui natureza de medida cautelar. Outrossim, ainda que fosse admitido o presente agravo, impõe-se reconhecer que a decisão recorrida mostra-se consentânea com a jurisprudência mais recente deste Tribunal sobre a matéria, verbis:
"O fato de a empresa vencedora da licitação ter sido notificada pelo TCU para se manifestar em autos de representação apresentada contra atos ocorridos no certame não a qualifica automaticamente como parte, nem como terceira juridicamente prejudicada, para fins de interposição de recurso. Para ser qualificada como tal, deve haver o reconhecimento, pelo relator ou pelo Tribunal, de possibilidade concreta de lesão a direito subjetivo"  (Jurisprudência Selecionada Acórdão 458/2019-TCU-Plenário, Relator Ministro Walton Alencar Rodrigues) 
	Ante o exposto, VOTO por que o Tribunal adote a deliberação que ora submeto a este Colegiado.
TCU, Sala das Sessões Ministro Luciano Brandão Alves de Souza, em 20 de novembro de 2019.
BENJAMIN ZYMLER 
Relator